【裁判字號】    98,易,2131
【裁判日期】    981223
【裁判案由】    傷害等
【裁判全文】
臺灣板橋地方法院刑事判決              98年度易字第2131號
公  訴  人  臺灣板橋地方法院檢察署檢察官
被      告  丁○○
            乙○○
上列被告等因傷害等案件，經檢察官提起公訴（98年度偵字第11
803 號），本院判決如下：
    主  文
丁○○、乙○○均無罪。
    理  由
一、公訴意旨略以：被告丁○○、乙○○均明知於犯罪集團專門
    收集人頭帳戶用以犯罪之社會現象層出不窮之際，倘將自己
    之銀行帳戶存摺及金融卡出售、出租或提供他人使用，可能
    幫助犯罪集團作為不法收取他人款項之用，竟均不違背其本
    意，基於幫助重利之不確定故意，由被告丁○○於民國97年
    10月間，在臺北縣永和市○○路附近某處，將其所開立之合
    作金庫銀行中和分行帳號0000000000000 號帳戶存摺、印章
    交付予真實姓名年籍不詳、自稱「楊昭明」之成年人；被告
    乙○○則於97年間，在臺北縣永和市○○路附近某處，以新
    臺幣（下同）1 萬元代價，將其所開立之合作金庫銀行中和
    分行帳號0000000000000 號帳戶及臺北富邦銀行保生分行帳
    號000000000000號帳戶之存摺、印章交付「楊昭明」，藉以
    幫助「楊昭明」所屬犯罪集團成員對外以「泰豐租賃有限公
    司」（下稱泰豐公司）名義從事重利之犯行。適有甲○○因
    需款孔急，透過友人與「楊昭明」所使用0000000000行動電
    話聯絡，「楊昭明」陸續於附表所示之時間，前往甲○○所
    經營設址臺北縣三重市○○路88號9 樓之聯格科技股份有限
    公司（下稱聯格公司），乘甲○○急迫、輕率、無經驗之際
    ，貸予如附表所示之款項及約定如附表所示之利息，而取得
    與原本顯不相當之重利，甲○○並簽發如附表所示支票交付
    「楊昭明」作為還款擔保。嗣甲○○因支票跳票無法如期還
    款，被告丁○○乃與「楊昭明」共同基於恐嚇及傷害之犯意
    聯絡，先於98年3 月中旬某日，前往甲○○上址公司共同以
    「如果不還錢，就要找人來顧公司，把你們押出去打」等加
    害身體之言語，恐嚇甲○○及其配偶丙○○，使甲○○及丙○○心生畏懼，致生危害於安全。復於98年3 月19日13時許
    ，在臺北縣板橋市火車站大廳內，被告丁○○及「楊昭明」
    共同徒手毆打丙○○，致丙○○受有左小腿挫傷及瘀傷之傷
    害，因認被告丁○○、乙○○均涉犯刑法第30條第1 項、第
    334 條之幫助重利罪嫌，且被告魏加任另涉犯刑法第305 條
    之恐嚇罪嫌及刑法第277 條第1 項之傷害罪嫌云云。
二、按犯罪事實應依證據認定之，無證據不得認定犯罪事實；不
    能證明被告犯罪者，應諭知無罪之判決，刑事訴訟法第154
    條第2 項、第301 條第1 項分別定有明文。又刑法上所謂幫
    助犯者，係指於他人實施犯罪之前或犯罪之際，予以助力，
    使之易於實施或完成犯罪行為之謂，故以「事先幫助」及「
    事中幫助」為限，若於他人犯罪行為完成後，予以助力，即
    學說上所謂「事後幫助」，除法律別有處罰規定外，不成立
    幫助犯（最高法院71年度台上字第843 號判決意旨參照）。
    另依刑事訴訟法第161 條第1 項之規定，檢察官就起訴之被
    告犯罪事實，應負提出證據及說服之實質舉證責任。倘其所
    提出之證據，不足為被告有罪之積極證明，或其指出證明之
    方法，無從說服法院以形成被告有罪之心證，基於無罪推定
    之原則，自應為被告無罪判決之諭知（最高法院92年台上字
    第128 號判例意旨參照）。
三、被告丁○○、乙○○涉嫌幫助重利部分：
    公訴意旨認被告丁○○、乙○○均涉犯此部分罪嫌，無非以
    被告二人均有提供金融帳戶予真實姓名年籍不詳、自稱「楊
    昭明」之成年人使用，嗣「楊昭明」有對甲○○實行重利犯
    行，而認被告二人給予「楊昭明」犯重利罪之助力云云。惟
    按刑法之幫助犯（從犯），係指幫助他人犯罪之人，即他人
    已決意犯罪，如以犯罪意思助成其犯罪之實現，或予以物質
    上之助力，或予以精神上之助力者皆是。本件被告丁○○、
    乙○○固然均有提供金融帳戶予「楊昭明」使用，但依起訴
    書及其附表之所載，僅敘及「楊昭明」先後5 次高利放貸予
    甲○○時，曾經向甲○○收取支票計5 紙為擔保，其後，該
    等支票之其中3 紙（即起訴書附表編號一、二、三所示者）
    係以被告乙○○提供之帳戶提示兌現；另1 紙（即起訴書附
    表編號五所示者）則係以被告丁○○提供之帳戶提示惟遭退
    票。故知被告二人縱有提供金融帳戶，至多亦僅構成「事後
    幫助」，屬刑法不罰之行為，而無論處罪刑之餘地。蓋因正
    犯「楊昭明」之重利犯行於其每次交付金錢予甲○○之時，
    即已完成；嗣「楊昭明」於其犯罪行為完成之後，方才使用
    被告二人所提供之金融帳戶作為提示擔保支票之用，此外，
    別無其他跡證足認被告二人於「楊昭明」實行犯罪之前或犯
    罪之際，即有何提供助力、使之易於實施或完成犯罪之行為
    ，自難憑此遽論被告二人成立幫助犯。而依現行法制，擅自
    提供金融帳戶之行為並無獨立處罰明文，尚不能僅憑被告二
    人提供帳戶之行為，遽斷被告二人犯罪。
四、被告丁○○涉嫌恐嚇及傷害部分：
    公訴人認被告丁○○涉犯此部分罪嫌，無非以告訴人甲○○
    、丙○○之指訴及亞東醫院診斷證明書1 紙，為其論據。訊
    據被告丁○○自始至終堅決否認有何恐嚇及傷害犯行，辯稱
    ：伊沒有參與「楊昭明」所經營之地下錢莊，也沒有與「楊
    昭明」一起去找過告訴人甲○○、丙○○，應是告訴人認錯
    人等語。經查：
  (一)告訴人甲○○於98年3 月24日警詢時指稱：（問：「楊昭明
    」經營之地下錢莊以何種方式迫使妳交付利息金？）「楊昭
    明」都是以他的行動電話撥打我的行動電話恐嚇我，有時一
    天會打十幾通電話給我，催促我要還錢，有時電話裡會以台
    語說「不還錢試試看，你們住哪裡我都知道，出門小心一點
    」及「討皮痛、要找人處理你們」等恐嚇的話，以致我心生
    畏懼云云（見偵卷第26頁），本未提及被告丁○○有何參與
    恐嚇情事；且經警於同年月31日提示包括被告丁○○在內之
    成年男子照片計6 幀供指認，其亦謂：「經我確定照片中的
    人我都沒印象，且也不認識」等語，此亦有臺北縣政府警察
    局刑事警察大隊指認犯罪嫌疑紀錄表1 紙可稽（見偵卷第30
    頁）。詎告訴人甲○○嗣於98年6 月9 日檢察官偵訊時，經
    檢察官提示上開同一幀被告丁○○之照片，竟改稱：該幀照
    片所示之人（即被告丁○○）有和「楊昭明」過來公司向我
    收過利息1 次……公司跳票後，「楊昭明」於98年3 月中旬
    打電話說要來公司，「楊昭明」到公司後就打電話叫被告丁○○上來公司，被告丁○○很兇地說如果我們不還錢的話，
    要找人來顧公司，叫我們小心點云云（見偵卷第114 頁）。
    查警方於距離案發時間較為接近之時點，提示被告丁○○之
    照片予告訴人甲○○指認，其原稱沒有印象；嗣於2 個多月
    之後，再由檢察官提示同一幀照片，告訴人甲○○反而可以
    指認出被告丁○○曾經與「楊昭明」共同前去討債，其指認
    之正確性為何？已有疑慮。再參以告訴人甲○○於本院審理
    時所證：我印象中那位與楊先生（指「楊昭明」）一起到我
    們公司的人，臉型比較瘦一點，比在庭被告丁○○瘦，有吃
    檳榔，戴黑框眼鏡，在庭被告丁○○跟我當時看到的那位先
    生長得不太一樣，髮型也不太一樣……（問：總共見過那位
    與楊先生一起到公司的人幾次？）1 次，就是他與楊先生到
    公司的那一次……（問：檢察官偵訊時，是否依偵卷第30頁
    的照片指認出被告丁○○？）是。（問：為何在警局時指認
    不出來？）偵訊時我是覺得照片裡的人嘴巴很像那位與楊先
    生一起去公司的男子。（問：到底有無辦法確定當時與楊先
    生去你們公司的男子，就是在庭被告丁○○？）我無法確定
    等語（見本院卷第36頁正反面），足徵告訴人甲○○先前僅
    見過其所謂與「楊昭明」共同前去討債之成年男子1 次，而
    於警詢及偵訊時均未進行「真人指認」，乃憑照片而為指認
    ，於警詢時原稱對該幀照片所示之人沒有印象，嗣於檢察官
    偵訊時徒以同一幀照片所示之人的嘴部特徵，改稱該人曾經
    與「楊昭明」共同前去討債，迄至本院審理時當庭目睹被告
    丁○○本人，則坦承其無法確定該名與「楊昭明」共同前去
    討債之成年男子即係被告丁○○無訛。據此，告訴人甲○○
    於偵訊時之照片指認，非無疵誤可指，其證明力容屬有疑，
    洵難憑以認定被告丁○○涉案。
  (二)告訴人丙○○於98年3 月24日警詢時指稱：我太太甲○○因
    經營聯格公司，向一位自稱「楊昭明」經營的泰豐公司借款
    ……後來因為繳不出高額的利息金，所以地下錢莊「楊昭明
    」帶同不知名的小弟，於98年3 月19日13時30分許，在臺北
    縣板橋火車站大廳內毆打我成傷……「楊昭明」的小弟只有
    叫我稱呼他「蔡哥」，是約三十幾歲的男子等語（見偵卷第
    34頁）；且經警於同年月31日提示包括被告丁○○在內之成
    年男子照片計6 幀供指認，其固指出被告丁○○曾與「楊昭
    明」共同前去聯格公司向甲○○收取支票，並於上揭時、地
    與「楊昭明」共同對其毆打成傷，此亦有臺北縣政府警察局
    刑事警察大隊指認犯罪嫌疑紀錄表1 紙可稽（見偵卷第41頁
    ）。惟觀諸該等供指認之照片，不過係約2 吋之大頭照，僅
    有被指認人之頭部正面特寫，頸部以下無從辨識，堪認告訴
    人丙○○至多僅能依照片所示之人的臉型、髮型、五官等特
    徵為指認，是否正確無誤，尚有進一步查證之必要。經本院
    傳喚告訴人丙○○於審理時到庭證述略謂：（公訴人問：能
    否確定當時與「楊昭明」一起去的人就是在庭被告丁○○？
    ）被告丁○○的口音跟當時那位男子的口音語調不太像，臉
    型幾乎一樣，眉毛也很像，但髮型不是這樣，那位男子比較
    瘦……（被告丁○○質以：你說那位男子有打你，你應該可
    以很清楚認出來，那位男子究竟是不是我？）……我說實話
    ，我只是記得臉型，只是那個人的臉型沒有被告丁○○那麼
    胖……（法官問：是否確定那位男子就是在庭被告丁○○？
    ）案發後我今天是第一次看到被告丁○○，感覺他的臉比照
    片胖，且臉比較黑……我聽被告丁○○講話的口音跟那位男
    子是不一樣，臉有百分之八十相似等語（見本院卷第38、39
    頁）。據此，顯見告訴人丙○○於親眼目睹被告丁○○本人
    後，亦不能肯認被告丁○○即係其上揭所指之「楊昭明」的
    小弟，自不能僅憑先前有欠慎重之照片指認，即輕率斷定被
    告丁○○同有參與犯罪。至於亞東醫院診斷證明書1 紙，充
    其量亦僅能證明告訴人丙○○有遭人毆打成傷，但不能憑此
    推斷其與被告丁○○有何關連，其理甚明。
五、綜上所述，經本院調查全部事證，認被告丁○○、乙○○雖
    有提供金融帳戶，至多僅構成「事後幫助」，屬刑法不罰之
    行為，洵難以幫助重利罪相繩；另告訴人甲○○、丙○○於
    偵查中指認之正確性容有可議，是依公訴人所提全部證據資
    料，尚不足證明被告丁○○有恐嚇、傷害等犯罪，仍有合理
    之可疑，自不能僅以推測或擬制之方法，遽為被告二人有罪
    之認定。此外，復查無其他證據足資證明被告二人確有公訴
    人所指之上開犯行，揆諸首開說明，依法應為被告二人均無
    罪之諭知，以昭審慎。
據上論斷，應依刑事訴訟法第301 條第1 項，判決如主文。
本案經檢察官黃明絹到庭執行職務。
中    華    民    國    98    年    12    月    23    日
                  刑事第八庭    法  官  朱嘉川
以上正本證明與原本無異。
如不服本判決應於收受送達後10日內向本院提出上訴書狀，並應
敘述具體理由；其未敘述上訴理由者，應於上訴期間屆滿後20日
內向本院補提理由書（均須按他造當事人之人數附繕本）「切勿
逕送上級法院」。
                                 書記官  陳聖儒
中    華    民    國    98    年    12    月    23    日
附表：
┌─┬─────┬─────┬─────────────┬─────────────┐
│編│時間      │借款金錢  │約定利息                  │擔保支票                  │
│號│          │（新臺幣）│                          │                          │
├─┼─────┼─────┼─────────────┼─────────────┤
│一│97年9月5日│220萬元   │以10日為1 期，每期利息14萬│支票面額：220萬元         │
│  │10時許    │          │元，預扣第1 期利息，實際交│支票號碼：AL0000000       │
│  │          │          │付206萬元。               │發票日期：97.9.12         │
│  │          │          │                          │提示帳戶：000000000000    │
├─┼─────┼─────┼─────────────┼─────────────┤
│二│97年9月19 │ 190萬元  │以10日為1 期，每期利息12萬│支票面額：190萬元         │
│  │日10時許  │          │2 千元，預扣第1 期利息，實│支票號碼：AL0000000       │
│  │          │          │際交付177萬8千元。        │發票日期：97.9.26         │
│  │          │          │                          │提示帳戶：000000000000    │
├─┼─────┼─────┼─────────────┼─────────────┤
│三│97年9月30 │ 230萬元  │以10日為1 期，每期利息18萬│支票面額：230萬元         │
│  │日10許    │          │4 千元，預扣第1 期利息，實│支票號碼：AL0000000       │
│  │          │          │際交付211萬6千元。        │發票日期：97.10.17        │
│  │          │          │                          │提示帳戶：0000000000000   │
├─┼─────┼─────┼─────────────┼─────────────┤
│四│98年2月5日│ 199萬2千 │以10日為1 期，每期利息9 萬│支票面額：199萬2千元      │
│  │10時許    │ 元       │2 千元，預扣第1 期利息，實│支票號碼：AL0000000       │
│  │          │          │際交付190萬元。           │發票日期：98.2.10         │
│  │          │          │                          │提示帳戶：未提示（經甲○○│
│  │          │          │                          │以現金交付「楊昭明」全數清│
│  │          │          │                          │償而取回該張支票）        │
├─┼─────┼─────┼─────────────┼─────────────┤
│五│98年2月25 │ 200萬元  │以10日為1 期，每期利息16萬│支票面額：200萬元         │
│  │日10時許  │          │元，預扣第1 期利息，實際交│支票號碼：BB0000000       │
│  │          │          │付184萬元。               │發票日期：98.3.6          │
│  │          │          │                          │提示帳戶：未提示（經甲○○│
│  │          │          │                          │以現金70萬元支付、再開立號│
│  │          │          │                          │碼BB0000000 號支票予「楊昭│
│  │          │          │                          │明」而取回該張支票）      │
│  │          │          │                          ├─────────────┤
│  │          │          │                          │支票面額：130萬元         │
│  │          │          │                          │支票號碼：BB0000000       │
│  │          │          │                          │發票日期：98.3.13         │
│  │          │          │                          │提示帳戶：0000000000000 （│
│  │          │          │                          │退票）                    │
└─┴─────┴─────┴─────────────┴─────────────┘


司法院資訊處製作；財團法人民間司法改革基金會備份。
